臺灣高等法院刑事判決　　　　　　　　　　　　　九十二年度上易字第二八三四號
　　上　訴　人　臺灣宜蘭地方法院檢察署檢察官
　　被　　　告　丁○○
　　選任辯護人　謝裕律師
右上訴人因竊盜案件，不服臺灣宜蘭地方法院九十一年度易字第四六四號，中華民國
九十二年八月二十一日第一審判決（起訴案號：臺灣宜蘭地方法院檢察署九十年度偵
字第九七０號），提起上訴，本院判決如左：
    主  文
原判決撤銷。
丁○○無罪。
    理  由
一、公訴意旨略以：緣交通部鐵路改建工程局東部工程處（以下簡稱交通部東工處）
    「北迴雙線東澳站站場改建工程」之土木建築及軌道部分係由竟誠建築股份有限
    公司（以下簡稱竟誠建築公司）所承包，其協力廠商為宏益營造股份有限公司（
    以下簡稱宏益營造公司），被告丁○○則係宏益營造公司於該工程之現場監工管
    理人員，然丁○○竟意圖為自己不法之所有，基於概括犯意，先於民國九十年三
    月間，利用施工之便，先後多次夥同不詳姓名年籍之人擅自在南澳鄉東澳南溪橋
    墩旁之河床上挖取砂石，並先暫置於東澳南溪左岸鐵路橋旁，丁○○再分別於九
    十年三月九日及九十年三月十日，指派不知情之泰國籍勞工ＫＶＡＮＧＮＯＲＫ
    　ＣＨＯＯＣＨＡＴ（另為不起訴處分）至東澳南溪左岸鐵路橋旁操作挖土機，
    挖掘暫置於該處之東澳南溪河床砂石以及原本即已堆置在該處之交通部東工處東
    部鐵路改善北迴線新永春隧道新建工程之開挖棄渣，並僱用不知情之中立通運有
    限公司（以下簡稱中立通運公司）司機張旗生（另為不起訴處分）駕駛車號ＫＳ
    —三八二號營業曳引車前來載運，擅自將東澳南溪河床上之砂石與新永春隧道新
    建工程之開挖棄渣一併載往壯圍鄉東港村同安廟對面土地堆置，共計載運二車砂
    石，竊取東澳南溪河床砂石約達二十三點二立方米以及新永春隧道新建工程開挖
    棄渣約達五點八立方米；嗣於九十年三月十日下午五時四十五分許，張旗生駕駛
    上開營業曳引車在東澳南溪左岸鐵路橋旁裝載泰籍勞工ＫＶＡＮＧＮＯＲＫ　Ｃ
    ＨＯＯＣＨＡＴ所挖取之砂石與隧道開挖棄渣時，為警當場查獲，始查知上情等
    情，因認被告丁○○涉有刑法第三百二十條第一項之罪嫌。
二、按犯罪事實應依證據認定之，無證據不得推定其犯罪事實，刑事訴訟法第一百五
    十四條第二項定有明文。又認定犯罪事實所憑之證據，雖不以直接證據為限，間
    接證據亦包括在內，然而無論直接或間接證據，其為訴訟上之證明，須於通常一
    般之人均不致有所懷疑，而得確信其為真實之程度者，始得據為有罪之認定，倘
    其證明尚未達到此一程度，而有合理之懷疑存在時，事實審法院在心證上無從為
    有罪之確信，自應為無罪之判決（參見最高法院七十六年度臺上字第四九八六號
    判例意旨）。又刑法第三百二十條第一項之竊盜罪，以意圖為自己或第三人不法
    之所有，而竊取他人之動產為成立要件，如行為人主觀上並無不法所有之意圖，
    即欠缺主觀意思要件，自不成立該罪。
三、訊據被告丁○○堅決否認有竊盜犯行，辯稱竟誠公司向交通部東工處承攬「北迴
    雙線東澳站站場改建工程」之土木建築及軌道部分工程，竟誠公司再將前開工程
    中之路基工程、建築工程、及橋樑工程等轉包與宏益公司（施工處所下稱東澳工
    地），被告係宏益公司之工地主任，其中鐵路橋樑工程部分需先挖除河床砂石，
    迨橋墩施做完成後再利用挖出之土石回填，而剩餘之土石則需由廠商自行尋覓適
    當地點棄置，前開開挖之土石除部分就地回填外，部分運至同一工地之臺九線便
    道路基工程回填，另竟誠公司在宜蘭市七張附近另有一處工地，該處取得之沃土
    則載運至臺九線便道路段護坡覆蓋植被，前開回填及覆蓋後剩餘之土石及殘渣亦
    須外運棄置，被告均係依據契約內容施工承做，另被告曾委請中立貨運公司自七
    張工地載運沃土至東澳工地，並要求司機將土石及棄渣載運至臺九線便道回填，
    但未指示司機張旗生等人將土石外運，並無竊盜砂石之犯意及犯行等語。
四、經查：
（一）竟誠公司於八十九年十二月十九日向交通部東工處承攬「北迴雙線東澳站站場
      改建工程」之土木建築及軌道部分工程，竟誠公司隨後再將前開工程中之路基
      工程及橋樑工程等轉包與宏益公司等情，有竟誠公司與交通部東工處之工程契
      約（本院卷第八十一頁至第九十五頁）、及竟誠公司與宏益公司之工程合約書
      （原審卷第四十一頁至第五十六頁）在卷可稽。其中關於橋樑工程部分，「挖
      方」之數量為二萬三千二百零六立方公尺，「回填方」之數量則為一萬四千七
      百四十三立方公尺，分別有前開合約書中之估價單、施工說明表（本院卷第八
      十二頁、第八十三頁），及發包明細表（原審卷第四十七頁反面）可按，依此
      估算，宏益公司在橋樑工程開挖橋墩再回填後將產生達八千四百六十三立方公
      尺之剩餘土方有待處理。又依交通部東工處與竟誠公司之合約書所附之「鐵路
      路基施工說明書」所示，其工程包括「棄土」在內，且「填土層」於利用挖方
      時，如材料有剩餘，主辦單位有權選擇品質較佳之材料用作填方，而棄置品質
      低劣之材料；「棄土」項下亦明定「一切不適用材料或過剩之適用材料，均應
      運往設計圖或工程司所指示之位置，或由廠商自行尋覓而經工程司認可之地點
      ，不得任意棄置於山谷、河川、溪流或排水系統中..。」，另「開挖及支撐工
      程施工說明書」亦規範「開挖包括圖示範圍內，設計高程以上之土石及一切有
      礙物體之挖除及運棄。」，「施工補工說明」亦明載「挖出之土方除作為回填
      之用外，剩餘或不適用之土方應即運往指定地點廢棄，不得任意留置工地內。
      」（見本院卷第二十九頁至第三十三頁）。證人即曾擔任竟誠公司東澳段工地
      主任之丙○○亦證稱：東澳工地有過剩砂石需要外運，竟誠公司在七張工地有
      沃土，在東澳需要沃土鋪蓋便道旁之斜坡，就將七張的沃土載到東澳，壯圍鄉
      同安廟前是棄土場，竟誠公司曾指示宏益公司人員將東澳工地砂石運到七張工
      地及壯圍同安廟，在工地河床開挖之五米深一米半之洞是做基礎用，先挖是要
      測中心點，挖出來砂石置放旁邊做便道，挖出來好的土不會外運，在工地使用
      ，但挖出來是廢棄物，不能用在工地，所以都是承包商自己處理，自己要負擔
      運費，再運沃土回來等語綦詳（本院卷第六十頁至第六十四頁），並就現場圖
      所示之施工相關位置指述明確（施工現場圖見本院卷第二十五頁）。經核均與
      被告辯解之情形尚屬相符。至於交通部東工處雖分別函稱：「北迴雙線東澳站
      站場改建工程，無砂石運棄項目，有關橋樑基礎施工開挖之河川砂石料為不妨
      礙河川洩洪通道均利用於站場路基填方，故無砂石外運情事。」，及「工程路
      基填築所需土石方，由鄰近他案隧道工程爆破炸碎後之土石運棄置本工程路基
      填方位置，惟其運送過程係由隧道工程承包商負責，並無本工程承包商或協力
      商外運情形。」（偵查卷第一０三頁、第一三０頁），惟與前述證據資料不盡
      相符，且交通部東工處九十一年八月十四日鐵東施字第九一○○○五九三○號
      函所附之「東部鐵路改善北迴線新永春隧道新建工程」施工說明書亦記載「所
      有開挖棄渣應傾倒在甲方指定地點（北口棄置於永樂站場，南口棄置於東澳站
      場）包括適當之水土保持，其所需一切費用已列入開挖及棄渣項目內，不另給
      價；如承包商欲傾倒至其他地點時（不得變賣），其所需一切額外費用及手續
      費均由承包商自理。」（偵查卷第一三一頁），更可徵開挖之土石棄渣雖以傾
      倒在指定地點為原則，然實際上仍可由施工廠商自行視情況決定是否運至該工
      地外之處所處理，故交通部東工處前開函文自均不足資為不利於被告之犯罪證
      據。
（二）警方雖在現場查獲竟誠公司雇用之泰勞以ＫＶＡＮＧＮＯＲＫ　ＣＨＯＯＣＨ
      ＡＴ以挖土機挖取堆放該處之土石，裝載於司機張旗生駕駛之曳引車上，而現
      場亦堆置有土石，遂認被告有多次盜採河床砂石堆置該處等犯行。然查宏益公
      司施工之橋樑工程需先開挖橋墩，再以開挖之土石部分原地回填，部分載運至
      臺九線便道路基工程回填，已詳如前述，證人即宏益公司之員工蕭文華亦證稱
      ：其係指揮外勞及司機將砂石載運至台九線便道回填等語（偵查卷第七十五、
      七十六頁、原審卷第一０四頁至第一０六頁）。至於王緯世雖證稱：被外運的
      石頭中，河川土石與開挖山洞所炸碎之碎石塊比例約為八比二，河川土石的比
      例佔八，在該處發現堆置有開挖山洞時所炸碎之碎石塊以及河川砂石，比例約
      為九比一，河川土石佔九，旁邊並未發現有坑洞，所以判斷橋臺所堆置的河川
      石是從橋墩那邊載出來的等語（偵查卷第一百二十四頁、一百二十五頁及第一
      百二十六頁），然而證人王緯世僅係宜蘭縣政府工務局水利科河川駐衛警，並
      非從事工程或地質等相關工作有專業經驗之人員，其關於土石成分及來源之供
      述僅為其各人意見，正確性如何仍屬存疑。而依現場照片所示（偵查卷第四十
      一、四十二頁），張旗生車上裝載之砂石滿佈大小不等之石塊，該等石塊應係
      隧道施工炸開之石塊，並無法判明是否為河川土。又現場並未發現在河床開挖
      之坑洞，而在橋墩旁發現之正方形坑洞應係工程單位施工所挖掘，亦據證人王
      緯世供明在卷（偵查卷第一二五頁），核與證人丙○○證稱該坑洞係因施工基
      礎開挖乙節相符。此外證人丙○○亦證稱：偵查中照片所示之砂石係施工時原
      先即堆放在該處，係開挖隧道所產生之棄渣等語（本院卷第六十二頁、第六十
      四頁）；證人即司機乙○○復證稱：偵查卷第三十八頁所示現場堆積之砂石在
      工程開始時即堆放該處，其多次受僱在東澳工地載運該等砂石至台九線便道基
      礎工程回填等語綦詳（本院卷第一二一、一二二頁）。綜合上述證據資料，在
      東澳工地現場堆放之砂石、及被告等指示泰勞挖取裝載至張旗生車上之砂石，
      均無法證明係被告擅自挖取竊盜之砂石，應屬明確。
（三）證人即中立貨運公司經理陳文平及負責調度車輛之嚴敬智分別證稱：受僱載運
      之工作內容為自七張宏益工地載運土石至東澳工地，再由東澳工地載運土石到
      七張工地等語（原審卷第二十八頁），此部分核與被告及證人丙○○所述情節
      相符。至於被告雖始終否認指示中立公司及司機張旗生自東澳工地載運土石至
      壯圍鄉同安廟前堆放，而證人陳文平、嚴敬智則均指稱係依據被告電話聯繫指
      示，指派張旗生載運土石至該處堆放，而證人張旗生亦證稱曾兩度載運土石至
      壯圍鄉同安廟前空地堆放，並有現場照片可按。然查證人丙○○已證稱：有指
      示宏益公司人員，將東澳工地砂石運到壯圍鄉同安廟前堆放，該處是一個魚塭
      ，因地主要我們載土填平，我們就載土整地等語明確（本院卷第六十一頁、第
      六十二頁），另查東澳工地之施工廠商對於工地開挖回填後多餘無用之土方、
      及載運至該處鋪設剩餘之沃土及棄渣等土石，均有由施工廠商自行覓地處理棄
      置之情形，業已詳如前述，且本案公訴人亦始終無法舉出足以證明堆放在壯圍
      鄉同安廟前之土石之用途及是否將變賣圖利等證據，則被告即使有指示中立公
      司人員將前開土石堆置於該處等所為，亦應係依據竟誠公司人員丙○○之指示
      所為之棄土行為，被告主觀上自無為自己或第三人不法所有之意圖可言。至於
      本院囑託臺灣宜蘭地方法院訊問證人即該土地所有人甲○○，雖據甲○○證稱
      其常臥病在床，不知土地有無經人堆放砂石等語，惟此亦與被告有無公訴意旨
      所指竊盜犯行之待證事實並無必然之關聯性，亦不足茲為不利於被告之論據。
（四）綜上所述，本案全案顯有合理懷疑存在，尚屬不能證明被告犯罪。
五、原判決未就全案事證詳為審酌，遽行對被告論科，自非允洽，檢察官以被告應成
    立連續犯及原判決對被告諭知緩刑不當為由提起上訴，雖無理由，然原判決既有
    可議，自屬無法維持，仍應由本院將原判決撤銷，另為被告無罪之諭知。
據上論斷，應依刑事訴訟法第三百六十九條第一項前段、第三百六十四條、第三百零
一條第一項，判決如主文。
本案經檢察官劉家芳到庭執行職務。
中　　　華　　　民　　　國　　九十三　　年　　　十　　　月　　 十九 　　日
                              臺灣高等法院刑事第二十三庭
                                  審判長法  官 黃  瑞  華
                                        法  官 王  淑  滿
                                        法  官 宋      祺
右正本證明與原本無異。
不得上訴。
                                        書記官 蔡  慧  娟
中　　　華　　　民　　　國　　九十三　　年　　 十一 　　月　　　三　　　日
